【裁判字號】    88,上,987
【裁判日期】    890125
【裁判案由】    履行契約
【裁判全文】
台灣高等法院民事判決  八十八年度上字第九八七號
    上  訴  人  甲○○
    訴訟代理人  陳殷朔律師
    被上訴  人  宏霖建設股份有限公司  設台北市○○區○○路一七一號十五樓之
                              .
    法定代理人  邱三地        .
    訴訟代理人  邱瑞忠律師
    複  代理人  吳  卜律師
右當事人間請求履行契約事件，上訴人對於中華民國八十八年四月卅日臺灣臺北地方
法院八十八年度訴字第五○九號第一審判決提起上訴，本院判決如左：
    主      文
上訴駁回。
第二審訴訟費用由上訴人負擔。
    事      實
甲、上訴人方面：
一、聲明：求為判決：
  (一)原判決關於駁回上訴人後開第二項之訴及假執行之聲請均廢棄。
  (二)右廢棄部分，被上訴人應給付上訴人新台幣（下同）二百萬元及自民國八十八年
    二月十一日起至清償日止按年息百分之五計算之利息。
  (三)前項請求願供擔保請准宣告假執行。
二、陳述：除援用原判決所載之陳述外，補陳略稱：
  (一)上訴人係依兩造八十三年十二月十四日所訂之同意書請求，上訴人只要協助被上
    訴人與系爭合建九筆土地之地主訂立合建契約，系爭同意書即生效，則約定由被
    上訴人代地主退還保證金之法律行為即生效，故縱地主變更，新地主如仍同意以
    相同條件合建，即非不許，蓋合建讓與契約之標的係以土地之地號為之，未限制
    原地主讓與願以相同條件合建之新地主，則訴外人潘欽梓將土地讓售願與被上訴
    人合建之訴外人游素玲，被上訴人以不正當行為阻止條件成就，依民法第一百零
    一條規定視為條件成就，被上訴人不能以潘欽梓不願合建為由，拒付二百萬元合
    建保證金。
  (二)上訴人與訴外人英發營造股份有限公司（下稱英發公司）所訂讓渡契約係約定於
    受讓人讓與時即應歸還合建保證金，被上訴人據此約定歸還王水華等地主之保證
    金，僅餘地主潘琴良、潘欽順之保證金拒絕返還，且以存證信函向該二地主行使
    合建契約解除權及歸還保證金請求權，足證此權利係由上訴人讓與，依約自應負
    歸還保證金之義務。被上訴人於簽立債權讓與契約後又詐欺上訴人與其另訂立同
    意書，違反前揭債權讓與契約，亦違反權利濫用禁止之規定。
  (三)上訴人係自英發公司取得合建權利，故須支付同額保證金給英發公司，被上訴人
    係自上訴人取得合建權利，故亦須支付同額保證金給上訴人。系爭同意書只為補
    充條款，後雙方鑑於與本約內容牴觸，另協議讓渡契約毋須全部地主簽妥合建契
    約始生效，及合建保證金亦毋須與全部地主簽妥合建契約才支付。被上訴人是否
    再與地主簽約並不影響其自上訴人處取得合建之權利，系爭同意書第一條顯然違
    反民法第七十一條及第一百四十八條第二項之規定而無效。
三、證據：除援用原審所提之證據外，補提：附約、收據憑證為證，並聲請調閱台灣
    台北地方法院檢察署八十六年度偵字第一三五一二號偵查卷（內含台灣台北地方
    法院八十六年度自字第一一二七號、本院八十七年度上易字第六○七六號刑事卷
    ）及台灣台北地方法院檢察署八十七年度偵字第四○二號偵查卷（內含台灣台北
    地方法院八十六年度自字第一二六號、本院八十七年度上易字第五二七五號刑事
    卷）。
乙、被上訴人方面：
一、聲明：求為判決：
  (一)上訴駁回。
  (二)如受不利判決，願供擔保免為假執行。
二、陳述：除援用原判決所載之陳述外，補陳略稱：
  (一)系爭同意書第一條已載明須上訴人協助全部地主與被上訴人簽妥合建契約，該同
    意書始生效力，上訴人曲解系爭契約本意，主張簽訂時即已生效，殊無可採，且
    系爭同意書並非單純之債權讓與，此由被上訴人尚需與地主另立合建契約即足明
    瞭，其性質為讓與人即上訴人與承受人即被上訴人所成立之承擔契約，應得他方
    當事人即地主之同意，始生效力。
  (二)系爭同意書第一條之約定，乃因簽約時地主潘欽梓未到場，被上訴人為免將來事
    生變卦，故約定上訴人協力促成被上訴人與地主潘欽梓簽定合約之義務，該條所
    稱全部地主，係指潘氏兄弟，與王水華、李鼎、李蔡碧等地主無關，上訴人執被
    上訴人已就王水華等三位地主之保證金退還上訴人乙節，主張該同意書已有變更
    與事實不符。且被上訴人於八十四年一月廿六日給付上訴人三十萬元，乃係上訴
    人訛稱年關將近需金錢，要求被上訴人先代潘欽梓償還保證金，並保證確可將與
    潘欽梓之合建契約讓與被上訴人，被上訴人受其詐騙所為給付，並非兩造間就系
    爭同意書第一條有任何變更之合意，系爭同意書既附條件且條件未成就，被上訴
    人無給付合建保證金之義務。
三、證據：援用原審所提之證據。
    理      由
一、本件上訴人起訴主張：訴外人英發公司於八十年十一月二十二日與地主潘琴良等
    人簽訂合建契約，嗣於八十二年三月二十六日將其合建權利讓與上訴人，讓與條
    件為上訴人須給付英發公司前已付與每位地主二十萬元之權利金及一百萬元之合
    建保證金，八十三年十二月十四日上訴人又將自英發公司取得之合建權利讓與被
    上訴人，讓與條件相同，即被上訴人應給付上訴人已付每位地主合建保證金一百
    萬元及權利金二十萬元。詎被上訴人簽約後，僅履行對於地主即訴外人李鼎、李
    蔡碧、王水華、陳富貴、潘欽梓等人各一百萬元合建保證金之給付義務，對於地
    主潘琴良、潘欽順每人各一百萬元之合建保證金，及對於李鼎、李蔡碧、王水華
    、陳富貴、潘琴良、潘欽順等六位地主每人各二十萬元之合建權利金，則均拒不
    履行，爰依兩造所訂同意書之約定，求為命被上訴人給付上訴人合建保證金二百
    萬元，合建權利金一百二十萬元，合計三百二十萬元及自起訴狀繕本送達翌日即
    八十八年二月十一日起至清償日止按法定利率計算遲延利息之判決。（原審為上
    訴人全部敗訴之判決，上訴人僅就合建保證金二百萬元及其遲延利息部分，聲明
    不服；對合建權利金一百二十萬元及其遲延利息部分，則未據聲明不服。）被上
    訴人則以：兩造簽訂系爭同意書約定，上訴人須協助伊與原合建契約全部地主簽
    訂合建契約，始生效力，即附停止條件，而系爭合建九筆土地中坐落台北縣鶯歌
    鎮○○段尖山埔小段第三五五、三五六之二、三五六之三等三筆土地為訴外人潘
    欽梓、潘欽順、潘琴良三兄弟共有，其中潘欽梓已於八十四年一月十八日出售上
    開土地之應有部分予訴外人游素玲，系爭同意書即因停止條件確定不成就而不生
    效力，系爭同意書第一條所稱之全部地主應係指潘欽梓、潘欽順、潘琴良等三兄
    弟而言，與其餘地主王水華等人無涉。被上訴人於八十四年一月廿六日給付上訴
    人三十萬元，乃係上訴人訛稱年關將近需金錢，要求被上訴人先代潘欽梓償還保
    證金，並保證確可將與潘欽梓之合建契約讓與被上訴人，被上訴人係受詐騙為給
    付，並非兩造就系爭同意書之約定有任何變更之合意，且系爭同意書僅約定自生
    效後伊有代地主退還合建保證金之義務，並未約定退還合建權利金等語，資為抗
    辯。
二、上訴人主張訴外人英發公司於八十年十一月二十二日與地主潘琴良、潘欽梓、潘
    欽順簽訂合建契約書，嗣於八十二年三月二十六日將前開合建契約權利讓與上訴
    人，上訴人又於八十三年十二月十四日將受讓合建契約之權利讓與被上訴人，惟
    系爭合建九筆土地中之系爭三五五、三五六之二、三五六之三地號土地共有人潘
    欽梓已於八十四年一月間出售其應有部分予訴外人游素玲等事實，有上訴人提出
    被上訴人所不爭執之合作興建房屋契約書、讓渡契約書、同意書影本各一份、存
    證信函影本一份為證（見原審卷第七至二十頁），並經訴外人游素玲於偵查中結
    證明確，有偵查筆錄在卷足憑（台灣台北地方法院檢察署八十七年度偵字第四○
    二號偵查卷第九十二、九十三頁），堪信為真。
三、上訴人主張其將自英發公司所取得之合建權利讓與被上訴人，被上訴人依約應給
    付其墊付之合建保證金，詎被上訴人於簽約後，拒絕給付對地主潘琴良、潘欽順
    每人各一百萬元之合建保證金等語，惟為被上訴人所否認，並以兩造簽訂之同意
    書附有上訴人須協助被上訴人與原合建契約全部地主簽約始生效力之停止條件，
    而系爭合建土地中三五五、三五六之二、三五六之三地號三筆土地，地主潘欽梓
    已出售其應有部分予訴外人游素玲，且已完成登記，系爭同意書即因停止條件確
    定不成就，而不生效力，被上訴人即無給付合建保證金之義務等語抗辯。經查：
  (一)兩造於八十三年十二月十四日所訂同意書係約定：上訴人與被上訴人雙方同意有
    關台北縣鶯歌鎮○○段尖山埔小段及尖山小段第三五五、三五六之二、之三、之
    四、之五、之十、一三○之五七、之五八、之五九地號之合建契約讓渡事宜，一
    、上訴人同意於協助前述合建契約簽約地主全部簽妥與被上訴人合建契約相關手
    續後，本同意書方生效。未全部簽妥前上訴人與地主之合建契約暫由被上訴人保
    管。二、自本同意書生效後，上訴人已交予地主之合建保證金，經地主向即被上
    訴人簽收確認後，由被上訴人會同上訴人及地主並代地主退予上訴人：：等語（
    原審卷第十五頁），而證人即本件合建契約被上訴人一方之介紹人張正生證稱：
    系爭同意書為真正，是伊見證的，當時兩造約定須地主全部簽具合建契約，被上
    訴人始應付上訴人合建保證金，：：當時是在地主潘家簽的，：：因地主潘欽梓
    未到場，所以才約定全部地主簽具合建契約，被上訴人才可請求合建保證金：：
    等語（原審卷第八十四頁反面、第八十五頁）。再依八十二年三月二十六日上訴
    人與訴外人英發公司所訂之讓渡契約第一條觀之，與訴外人英發公司簽訂合建契
    約之地主，計有：潘欽梓、潘欽順、潘琴良、王水華、李鼎、李蔡碧、陳近等七
    人，有上訴人提出之讓渡契約書（原審卷第十三、十四頁）一份附卷可稽，且為
    兩造所不爭，則綜觀該同意書之意旨與證人之證言互核結果，兩造就系爭合建契
    約之讓與，因簽約當時地主之一潘欽梓未在場，故約定附有上訴人於協助原簽約
    全部地主與被上訴人簽訂合建契約相關手續後，兩造之同意書始生效力之停止條
    件，應無疑義。
  (二)次查，兩造於簽訂系爭同意書後，地主潘欽梓並未與被上訴人訂立合建契約，並
    於八十四年一月間將其所有提供合建之土地應有部分出售第三人游素玲等情，亦
    為兩造所不爭，並經證人潘欽梓結證屬實（原審卷第八十五頁正、反面），證人
    潘欽梓既未於兩造同意書簽訂後與被上訴人訂立合建契約，甚且將其所有提供合
    建之土地應有部分出售第三人並移轉登記完畢，則兩造前述同意書約定之停止條
    件即確定不成就，依民法第九十九條第一項之規定，兩造同意書之約定，不生效
    力，堪予認定。
  (三)雖上訴人主張新地主游素玲同意以相同條件合建，系爭合建讓與契約之標的係以
    土地之地號為之，未限制原地主讓與願以相同條件合建之新地主，則訴外人潘欽
    梓將土地讓售願與被上訴人合建之訴外人游素玲，被上訴人以不正當行為阻止條
    件成就，依民法第一百零一條規定視為條件成就，被上訴人不能以潘欽梓不願合
    建為由拒付上訴人已支付潘欽順、潘琴良共二百萬元合建保證金等語。然查，訴
    外人游素玲固於前揭刑事案件偵查時證稱：伊買受潘欽梓所有之土地，本來就是
    要合建等語（台灣台北地方法院檢察署八十七年度偵字第四○二號偵查卷第九十
    二頁反面、九十三頁），惟游素玲既非原合建契約之當事人，且兩造簽訂系爭同
    意書時兩造於契約書內所約定之「地主」，依上訴人與訴外人英發公司所訂立之
    讓渡契約書觀之，顯係指該讓渡契約書上所載明之潘欽梓、潘欽順、潘琴良、王
    水華、李鼎、李蔡碧、陳近等七人；再參以兩造前揭同意書第一條明定：上訴人
    同意於協助「前述合建契約簽約地主」全部簽妥與被上訴人合建契約相關手續後
    ，本同意書方生效：：等語（原審卷第十五頁），綜上所述，系爭同意書所附停
    止條件，為上訴人須協助前開讓渡契約書所載之七位地主與被上訴人簽訂合建契
    約，而該七位地主係何人於系爭同意書簽訂時已確定且為兩造共同之認知，按解
    釋契約，固須探求當事人立約時之真意，不能拘泥於契約之文字，但契約文字業
    已表示當事人真意，無須別事探求者，即不得反捨契約文字而更為曲解（最高法
    院院十七年上字第一一一八號判例參照）。是地主之一潘欽梓嗣後既出售其所有
    合建土地應有部分予第三人游素玲，且亦未與被上訴人訂約，已如前述，該同意
    書所附之停止條件即確定不生效，前揭同意書之文字已明確表示兩造就該停止條
    件約定之真意，自不得以新地主游素玲亦同意合建為由，而曲解系爭合建讓與契
    約之標的係以土地地號為之，未限制原地主讓與願以相同條件合建之新地主，而
    遽謂該停止條件非確定不生效力，甚且，以被上訴人不願與新地主游素玲訂約為
    由，而認被上訴人係以不正當行為阻止條件之成就，進而認本件情形依民法第一
    百零一條第一項之規定，視為條件已成就，是上訴人前揭主張，洵屬無據，即非
    可取。
  (四)至上訴人復主張被上訴人已歸還王水華等地主之保證金，僅餘地主潘琴良、潘欽
    順之保證金拒絕返還，被上訴人於簽立債權讓與契約後又詐欺上訴人與其另訂立
    同意書，違反債權讓與契約，亦違反強制禁止及權利濫用禁止之規定等語，被上
    訴人固不否認歸還其餘地主合建保證金，惟以系爭同意書第一條所稱之全部地主
    應係指潘欽梓、潘欽順、潘琴良等三兄弟而言，與其餘地主王水華等人無涉等語
    抗辯，經查，系爭同意書所載之全部地主應係指前開讓渡契約書所載之地主七人
    ，已如前述，被上訴人之抗辯尚非可採，然被上訴人縱有返還潘欽順、潘琴良以
    外之其餘地主合建保證金情事，亦與本件上訴人是否得依第一條之約定請求被上
    訴人給付無涉，上訴人執為據以請求被上訴人給付之依據，尚非可採；其次，上
    訴人主張係受被上訴人詐欺簽訂同意書，違反強制禁止及權利濫用禁止之規定乙
    節，為被上訴人所否認，上訴人就詐欺情事並未舉證以實其說，至系爭同意書之
    內容，經核亦無違反強制禁止及權利濫用禁止之情事，其主張自無足取。
四、按附停止條件之法律行為，於條件成就時，發生效力。民法第九十九條第一項定
    有明文。是契約附有停止條件者，於條件成就時，始生效力，若條件已屬不能成
    就，則該項契約自無法律上效力之可言（最高法院二十二年上字第一一三○號判
    例參照）。本件兩造既於系爭同意書約定上訴人同意於協助前述合建契約簽約地
    主全部簽妥與被上訴人之合建契約相關手續後，該同意書始生效力，被上訴人始
    負代地主退還合建保證金予上訴人之義務，已如前述，則兩造顯係以上訴人協助
    前述合建契約簽約地主全部與被上訴人簽訂合建契約，為被上訴人代地主退還合
    建保證金予上訴人之條件，即屬民法第九十九條第一項所謂附停止條件之法律行
    為，於條件成就時發生效力，而地主之一潘欽梓既未與被上訴人訂約，且已出售
    並移轉其所有合建土地之應有部分予訴外人游素玲，則系爭同意書所附之停止條
    件已屬不能成就，依前揭說明，該同意書即確定不生效力。
五、從而，上訴人依系爭同意書之約定，請求被上訴人給付二百萬元合建保證金及自
    起訴狀繕本送達翌日起至清償日止按年息百分之五計算之利息，洵屬無據，其假
    執行之聲請亦失所依附。原審就上訴人對合建保證金之請求，為上訴人敗訴之判
    決，及駁回其假執行之聲請，核無不合。上訴意旨指摘原判決不當，求予廢棄改
    判，為無理由，應予駁回。
六、兩造其餘主張及舉證，與未經援用之證據，經本院審酌後，認與判決結果不生影
    響，爰不一一論述，附此敘明。
七、據上論結，本件上訴為無理由，依民事訴訟法第四百四十九條第一項、第七十八
    條，判決如主文。
中      華      民      國    八十九    年      一      月     二十五   日
                                臺灣高等法院民事第十七庭
                                    審判長法  官  鄭  雅  萍
                                          法  官  吳  謀  焰
                                          法  官  黃  雅  惠
右正本係照原本作成。
如不服本判決，應於收受送達後二十日內向本院提出上訴書狀，其未表明上訴理由者
，並應於提出上訴後二十日內向本院補提理由書狀（均須按他造當事人之人數附繕本
）。
中      華      民      國    八十九    年      一      月     二十七   日
                                          書記官  蕭  筆  花


司法院資訊處製作；財團法人民間司法改革基金會備份。
